【裁判字號】    98,上易,763
【裁判日期】    981020
【裁判案由】    損害賠償
【裁判全文】
臺灣高等法院民事判決                 98年度上易字第763號
上  訴  人  丙○○
訴訟代理人  甲○○
被上訴人    第一商業銀行股份有限公司
法定代理人  乙○○
訴訟代理人  丁○○
上列當事人間請求損害賠償事件，上訴人對於中華民國98年6月
24日臺灣臺北地方法院98年度訴字第738號第一審判決提起上訴
，本院於98年10月6日言詞辯論終結，判決如下：
    主  文
上訴駁回。
第二審訴訟費用由上訴人負擔。
    事實及理由
一、上訴人起訴主張：被上訴人於民國79年1月4日執伊之被繼承
    人黃天理（下稱黃天理）於78年12月31日簽發、面額為新台
    幣（下同）294,000元、付款人為台灣中小企業銀行嘉義分
    行（下稱中小企銀嘉義分行）、支票號碼GF0000000、經訴
    外人新雄交通器材有限公司（下稱新雄公司）背書之支票乙
    紙，因未獲兌現，即對黃天理提起給付票款訴訟，並經台灣
    嘉義地方法院（下稱嘉義地院）以79年度訴字第387號民事
    判決判命黃天理應給付被上訴人294,000元及自79年1月4日
    起至清償日止，按年息6％計算之利息確定（下稱系爭確定
    判決）。嗣黃天理於91年間死亡，伊僅繼承約25,000元遺產
    ，依新修正之民法繼承編規定，伊須履行之債務應以所繼承
    遺產為限。詎被上訴人未曾向伊催討，即逕於97年7月3日向
    法院聲請強制執行，而收取620,364元，其中587,176元屬伊
    之退休金，自屬權利濫用，致上訴人受有退休金587,176元
    及年息18％優惠存款利息之損害，爰依民法第148條、第184
    條之規定，求為命被上訴人給付伊587,176元，及自97年7月
    24日起至清償日止，按年息18％計算之利息之判決。
二、被上訴人則以：黃天理積欠伊票據債務，伊起訴取得系爭確
    定判決，且已歷次聲請強制執行，而換發債權憑證。嗣黃天
    理於91年8月16日死亡，伊乃於97年6月3日執台灣台南地方
    法院（下稱台南地院）96年執字第71022號債權憑證，聲請
    執行其繼承人即上訴人在台灣銀行嘉義分行之存款債權，受
    償587,176元。上訴人為黃天理之繼承人，並未聲明拋棄繼
    承，伊係依法取得執行名義聲請強制執行，並無故意或過失
    不法侵害上訴人權利之權利濫用情形等語，資為抗辯，求為
    命駁回上訴人之訴。
三、原審為上訴人敗訴之判決，即駁回上訴人之訴。上訴人不服
    ，提起上訴，其上訴聲明：(一)原判決廢棄。(二)被上訴人應給
    付上訴人587,176元及自97年7月24日起至清償日止，按年息
    18％計算之利息。
    被上訴人之答辯聲明：上訴駁回。
四、兩造之不爭執事項如下（見本院卷50頁反面）：
  (一)被上訴人曾於79年間執有黃天理於78年12月31日簽發面額為
    294,000元、以中小企銀嘉義分行為付款人、支票號碼GF000
    0000號、經訴外人新雄公司背書之支票乙紙，新雄公司法定
    代理人蔡振文持系爭支票向被上訴人之頭份分行貼現借款後
    ，系爭支票經被上訴人於79年1月4日付款提示未獲兌現，被
    上訴人遂對黃天理提起給付票款訴訟，並經嘉義地院以79年
    度訴字第387號民事判決判命黃天理應給付被上訴人294,000
    元及自79年1月4日起至清償日止，按年息6％計算之利息並
    經確定在案。
  (二)黃天理於91年8月16日死亡，而上訴人及訴外人黃姜桂、黃
    進士、黃進陞為其繼承人，上訴人並未限定繼承或拋棄繼承
    。
  (三)被上訴人曾以系爭確定判決為執行名義，先後於88年、93年
    對黃天理聲請強制執行，但因無財產而分別經台南地院核發
    88年5月31日院慶執廉字第42152號、93年5月5日南院慶93執
    坤字第14985號債權憑證，另被上訴人復於96年4月、10月間
    向台南地院聲請對黃天理之繼承人即上訴人及訴外人黃姜桂
    、黃進士、黃進陞之財產准予強制執行，惟均經執行法院以
    其等無財產可供執行，而分別核發96年4月14日南院慧96執
    北字第13750號、96年10月15日南院雅96執速字第71022號債
    權憑證在案。嗣被上訴人於97年6月3日持上開第71022號債
    權憑證為執行名義，聲請台南地院對上訴人於台灣銀行嘉義
    分行之退休金存款債權為強制執行，由被上訴人受償587,17
    6元，而全部受償在案。
五、按民法第148條第1項係規定行使權利，不得以損害他人為主
    要目的，若當事人行使權利，雖足使他人喪失利益，而苟非
    以損害他人為主要目的，即不在該條所定範圍之內，最高法
    院45年台上字第105號判例參照。本件訴訟之爭點，為被上
    訴人強制執行上訴人之銀行存款，是否構成權利濫用（見本
    院卷第50頁反面）？茲析述如下：
  (一)按繼承人自繼承開始時，除本法另有規定外，承受被繼承人
    財產上之一切權利、義務，繼承人對於被繼承人之債務，負
    連帶責任，民法第1148條第1項前段、第1153條第1項定有明
    文。又連帶債務之債權人，得對於債務人中之一人或數人或
    其全體，同時或先後請求全部或一部之給付。同法第273條
    第1項亦有明文。黃天理於91年8月16日死亡，其繼承人為上
    訴人及訴外人黃姜桂、黃進士、黃進陞，有繼承系統表可參
    （見本院卷13頁），上訴人及其他繼承人並未為限定繼承或
    拋棄繼承，亦為兩造所不爭執，則黃天理財產上之權利、義
    務應由全體繼承人承受，且負連帶清償之責。是被上訴人對
    繼承人即上訴人請求清償被繼承人黃天理之債務，於法並無
    不合。
  (二)次按執行名義為確定終局判決者，除當事人外，對於訴訟繫
    屬後為當事人之繼受人及為當事人或其繼受人占有請求之標
    的物者，亦有效力，前項規定，於第4條第1項第2款至第6款
    規定之執行名義，準用之。強制執行法第4條之2亦有明文。
    被上訴人前向嘉義地院起訴請求黃天理給付票款，嗣經系爭
    確定判決認黃天理應給付被上訴人294,000元，及自79年1月
    4日起至清償日止，按年息6％計算之利息，被上訴人以系爭
    確定判決為執行名義，先後於88年、93年對黃天理聲請強制
    執行，但因執行無結果，而分別經台南地院核發上開第4215
    2號、第14985號債權憑證。於黃天理死亡後，被上訴人復於
    96年4月、10月間向台南地院聲請對黃天理之繼承人即上訴
    人、訴外人黃姜桂、黃進士、黃進陞之財產強制執行，惟亦
    執行無結果，而分別核發上開第13750號、第71022號債權憑
    證等情，有系爭確定判決、上開第71022號、第14985號債權
    憑證可憑（見原審卷26、27、32頁）。嗣被上訴人於97年6
    月3日持上開第71022號債權憑證為執行名義，聲請對上訴人
    強制執行，經台南地院執行上訴人在台灣銀行嘉義分行之存
    款債權，由被上訴人受償587,176元在案。則被上訴人就其
    對黃天理之票據債權，係依法起訴並取得勝訴確定判決，再
    依強制執行法之規定，分別聲請對黃天理，及其繼承人之財
    產為強制執行，經執行無結果後，再分別取得執行法院依法
    所核發之債權憑證。最後執上開第71022號債權憑債，對上
    訴人執行而受償，均係依法行使權利，並無權利濫用之情事
    。
  (三)上訴人雖主張被上訴人於聲請強制執行前並未事先通知，給
    予上訴人自動給付之機會，即逕向台南地院民事執行處聲請
    強制執行，對上訴人所有之退休金帳戶扣款587,176元，屬
    權利濫用云云。然被上訴人歷次聲請對黃天理及其繼承人之
    財產為強制執行，均因執行無結果，而分別取得債權憑證，
    業如前述，被上訴人既已取得執行法院所核發之債權憑證，
    其事後發現債務人之財產時，依法本得隨時聲請強制執行債
    務人之財產，並不負需事先再通知債務人之義務，是上訴人
    指摘未事先通知云云，洵屬無據，而不足採。
  (四)上訴人另提出土地登記申請書、登記清冊、繼承系統表、遺
    產分割契約書、印鑑證明書、土地所有權狀（見本院卷10頁
    至25頁）為證，主張黃天理死亡後遺有台南縣下營鄉○○○
    段415-9地號土地（面積582平方公尺，持有全部）、六甲鄉
    ○○○段1052地號（面積2,500平方公尺，持有全部）、下
    營鄉○○○段415-11地號（面積1,348平方公尺，持有9/10
    ）、六甲鄉○○○段1019地號（面積1,874平方公尺，持有
    全部），於91年9月25日分別由黃進陞、黃進士繼承，前揭
    債權憑證指查無財產而核發債權憑證，與事實不符云云。然
    上訴人既未為限定繼承或拋棄繼承，而全體繼承人對被繼承
    人之債務係負連帶清償之責，亦如前述，則依民法第273條
    規定，連帶債務之債權人，得對連帶債務人中之一人或數人
    或其全體，同時或先後請求全部或一部之給付，故縱使被上
    訴人對上訴人為強制執行，而未對繼承前揭土地之繼承人黃
    黃進陞、黃進士為強制執行，亦難認有何權利濫用之處。又
    債權人陳報其欲執行之債務人財產標的，而聲請強制執行時
    ，於當次之強制執行程序中，如債務人無財產可供執行，或
    雖有財產經強制執行後所得數額仍不足清償債務時，執行法
    院依強制執行法第27條之規定，應發給債權憑證交由債權人
    收執，載明俟發見有財產時，再予強制執行，此觀之強制執
    行法第27條規定自明，並無需債務人完全無財產之情形下，
    執行法院始得核發債權憑證。是上訴人指摘繼承人黃進陞、
    黃進士尚有土地，卻指查無財產而核發債權憑證與事實不符
    云云，顯屬誤會。
  (五)上訴人再主張依新修正之繼承法，其繼承之債務應以所繼承
    之財產為限云云，惟依98年6月10日華總一字第09800142891
    號總統令公布之民法繼承編施行法第1條之3第4項規定：「
    繼承在民法繼承編中華民國98年5月22日修正施行前開始，
    繼承人因不可歸責於己之事由或未同居共財者，於繼承開始
    時無法知悉繼承債務之存在，致未能於修正施行前之法定期
    間為限定或拋棄繼承，且由其繼續履行繼承債務顯失公平者
    ，於修正施行後，以所得遺產為限，負清償責任」，被繼承
    人黃天理於91年8月16日死亡，被上訴人已於96年4月、10月
    間（即民法繼承編98年5月22日修正施行前）向台南地院聲
    請對繼承人上訴人、黃姜桂、黃進士、黃進陞等人為強制執
    行，均因執行無結果，而分別核發上開第13750號、第71022
    號債權憑證，業如前述，是上訴人於民法繼承編修正施行前
    早已知悉繼承債務存在，與前揭法定要件不合，故上訴人主
    張以所得遺產為限，負清償責任云云，於法無據。再則，被
    上訴人於97年6月3日持上開第71022號債權憑證為執行名義
    ，聲請執行上訴人在台灣銀行嘉義分行之存款債權，已全部
    受償完畢，則依同條第5項「前3項繼承人依修正施行前之規
    定已清償之債務，不得請求返還」之規定，上訴人對已清償
    完畢之繼承債務，並不得請求被上訴人返還之。
  (六)綜上，被上訴人執行上訴人之銀行存款並無權利濫用之情形
    ，上訴人請求被上訴人賠償587,176元本息，即非有據。
六、從而，上訴人依民法第148條、第184條第1項、第2項之規定
    ，請求被上訴人給付上訴人587,176元，及自97年7月24日起
    至清償日止，按年息18％計算之利息，非屬正當，不應准許
    。原審為上訴人敗訴之判決，核無不合。上訴意旨指摘原判
    決不當，求予廢棄改判，為無理由，應予駁回。
七、本件事證已臻明確，兩造其餘攻擊防禦方法及立論之證據資
    料，均經本院審酌後，對判決結果不生影響，爰無庸逐一論
    述，併此敘明。
八、據上論結，本件上訴為無理由，依民事訴訟法第449條第1項
    、第78條，判決如主文。
中    華    民    國    98    年    10    月    20    日
                  民事第十六庭
                        審判長法  官  王聖惠
                              法  官  邱瑞祥
                              法  官  呂淑玲
正本係照原本作成。
不得上訴。
中    華    民    國    98    年    10    月    20    日
                              書記官  明祖全


司法院資訊處製作；財團法人民間司法改革基金會備份。
